臺灣高等法院臺南分院刑事裁定
110年度聲再字第41號
聲  請  人
即受處分人  杜○○

上列聲請人因違反毒品危害防制條例案件，對於本院109年度上
訴字第783號中華民國110年2月23日確定裁定，聲請重新審理，
本院裁定如下：
    主  文
聲請駁回。
    理  由
一、本件聲請意旨略以：「有無繼續施用毒品傾向評估標準」業
    已修正，應重新評估聲請人之評分，懇請鈞院以修正後之「
    有無繼續施用毒品傾向評估標準」重新評估，並做出適法裁
    判，以維權益，依毒品危害防制條例第20條之1第1項第5款
    之規定聲請重新審理。
二、按「觀察、勒戒及強制戒治之裁定確定後，有下列情形之一
    ，認為應不施以觀察、勒戒或強制戒治者，受觀察、勒戒或
    強制戒治處分之人，或其法定代理人、配偶，或檢察官得以
    書狀敘述理由，聲請原裁定確定法院重新審理：一、適用法
    規顯有錯誤，並足以影響裁定之結果者。二、原裁定所憑之
    證物已證明為偽造或變造者。三、原裁定所憑之證言、鑑定
    或通譯已證明其為虛偽者。四、參與原裁定之法官，或參與
    聲請之檢察官，因該案件犯職務上之罪，已經證明者。五、
    因發現確實之新證據足認受觀察、勒戒或強制戒治處分之人
    ，應不施以觀察、勒戒或強制戒治者。六、受觀察、勒戒或
    強制戒治處分之人，已證明其係被誣告者」，毒品危害防制
    條例第20條之1第1項定有明文，是得依上開規定聲請重新審
    理者，自以觀察、勒戒或強制戒治之裁定有前開各款所列情
    形之一，始得准許。
三、經查：
　㈠按現行毒品危害防制條例第10條與同條例第20條之配合，係
    除刑不除罪，就機構內處遇方式而言，是以觀察勒戒、強制
    戒治之保安處分替代刑罰，並以「有繼續施用毒品傾向」作
    為受觀察、勒戒人是否應施以強制戒治處分之標準，主管機
    關為此訂有「有無繼續施用毒品傾向評估標準手冊」、「有
    無繼續施用毒品傾向評估標準紀錄表」，此等手冊及紀錄表
    之內容既涉及不特定之受觀察、勒戒人或己在執行中之受強
    制戒治處分人之有無「繼續施用毒品傾向」之評估、計算，
    即直接影響到毒品危害防制條例第20條第2項中段之適用，
    參照中央法規標準法第3條之規定，應認係法務部針對多數
    不特定人民就有無繼續施用毒品傾向評估事項所為對外發生
    法律效果之具有法規性質之命令。是此等評估標準手冊及評
    估標準紀錄表之修正，應認係屬刑法第2條第3項所稱之「法
    律變更」，據此法律變更重新製作之「有無繼續施用毒品傾
    向評估標準紀錄表」，並非毒品危害防制條例第20條之1第1
    項第5款所稱之新證據。聲請人以前開評估標準手冊及評估
    紀錄表業經修正為由，聲請裁定重新審理，應有誤解。
　㈡至傳統刑法理論有關刑罰（處罰）法律中補充空白刑法之法
    規命令或公告內容變更是否為刑法第2條第1項或第3項所定
    之「法律變更」，或僅係「事實變更」之爭論，係就補充刑
    罰法律之部分空白犯罪構成事實（或要件）之命令或公告之
    性質為何所為之論述及爭論，所涉者乃已成立之犯罪是否因
    事後之命令或公告內容之變更，而影響其先前已成立之罪責
    及刑罰可罰性。惟保安處分乃針對行為人或其行為經評估認
    為「將來」對於社會可能造成之危險性或再犯性所為之處分
    ，其中之強制戒治即重在治療受處分人，協助其戒除毒癮，
    促進其再社會化，期能達成根治犯罪原因、預防犯罪之特別
    目的，與刑罰源於行為人「過去」行為罪責之非難並不相同
    ，自不能比附援引，認前述評估標準手冊及評估標準紀錄表
    之修正，係屬事實變更，而認有毒品危害防制條例第20條之
    1第1項第5款規定之適用。
　㈢又刑法第2條第3項明文規定：「處罰或保安處分之裁判確定
    後，未執行或執行未完畢，而法律有變更，不處罰其行為或
    不施以保安處分者，免其刑或保安處分之執行」。是於強制
    戒治保安處分之裁判確定後，執行未完畢時，若受強制戒治
    人依修正後之評估標準手冊或評估標準紀錄表進行評估，認
    不應施以強制戒治者，應免其保安處分之執行。此時檢察官
    應本於職權停止強制戒治之執行，釋放受處分人。若檢察官
    未予釋放而繼續執行強制戒治，受處分人得依刑事訴訟法第
    484條之規定及最高法院79年台聲字第19號裁定意旨，向諭
    知強制戒治之法院（於本案為臺灣臺南地方法院）聲明異議
    ，以求救濟，併此敘明。
四、綜上所述，本件並不符合毒品危害防制條例第20條之1第1項
    第5款所列得聲請重新審理之情形，聲請意旨以前開事由主
    張本件應重新審理，並無理由，應予駁回。
五、依毒品危害防制條例第20條之1第4項前段，裁定如主文。
中　　華　　民　　國　　110 　年　　4 　　月　　27　　日
                  刑事第七庭    審判長法　官  吳勇輝
                                      法　官  周紹武 
                                      法　官  吳錦佳
以上正本證明與原本無異。
如不服本裁定，應於收受本裁定後五日內向本院提出抗告狀。
　　　　　　　　　　　　　　　　　　　書記官  王杏月　　
中　　華　　民　　國　　110 　年　　4 　　月　　27　　日